臺灣板橋地方法院刑事判決　　　　　　　 94年度訴字第806號
公　訴　人　臺灣板橋地方法院檢察署檢察官
被　　　告　甲○○
　　　　　　　　　　國民
上列被告因違反洗錢防制法案件，經檢察官提起公訴（九十四年
度偵緝字第二一三號），本院判決如下：
    主  文
甲○○幫助掩飾因自己重大犯罪所得財物，處有期徒刑肆月，如
易科罰金，以參佰元折算壹日。緩刑貳年。
    事  實
一、甲○○可預見提供自己帳戶予他人使用，係供他人掩飾因自
    己重大犯罪所得財物之用，竟基於幫助洗錢之犯意，於民國
    （下同）九十二年十二月九日，前往臺北縣中和市○○路二
    九六號國泰世華銀行中和分行，檢附自己身分證影本，並在
    開立帳戶之印鑑卡上填載現居臺北縣中和市○○路七五七號
    十八樓之地址、電話號碼並為簽章後，開立帳號為0000
    00000000號帳戶，並將該帳戶交予姓名年籍不詳綽
    號「小蔡」之成年男子及姓名年籍不詳之成年女子等人使用
    【上開犯罪集團係基於常業詐欺之犯意，在報紙上刊登徵才
    廣告為詐欺犯行，致使被害人陷於錯誤，且該詐騙集團為掩
    飾其等因重大犯罪所得之財物，使被害人將款項匯至甲○○
    、賴信亨（業已另案為簡易判決處刑）所提供之金融帳戶內
    ，再加以提領】。嗣因乙○○於九十二年十二月十六日見報
    紙分類廣告求職版刊登徵人廣告，而依廣告上之電話號碼為
    聯絡謀職，上開詐騙集團之姓名年籍不詳之女子對乙○○佯
    稱：其要先匯月薪新台幣（下同）一萬八千元，但必須先查
    知妳銀行帳戶內是否有金錢為由，要求乙○○至不特定金融
    機構操作提款機以供查詢云云，致乙○○陷於錯誤，即接續
    於同日上午十一時四十九分許、十一時五十四分許至苗栗縣
    竹南鎮郵局照南分行自動櫃員機，依上開不詳女子指示為操
    作，而先後轉帳二千九百九十二元、二萬八千零二十八元至
    前開甲○○開立帳戶，續於同日下午十三時三十二分許，在
    同鎮臺灣銀行竹南分行再轉帳八萬八千零八十八元至前開甲
    ○○開立帳戶後，始悉受騙。
二、案經被害人乙○○訴請苗栗縣警察局竹南分局竹南派出所及
    臺北縣政府警察局中和分局報告臺灣板橋地方法院檢察署檢
    察官偵查起訴。
    理  由
一、按被告以外之人於審判外之言詞或書面陳述，除法律有規定
    者外，不得作為證據，刑事訴訟法第一百五十九條第一項定
    有明文。又被告以外之人於審判外之陳述，雖不符同法第一
    百五十九條之一至第一百五十九條之四之規定，而經當事人
    於審判程序同意作為證據，法院審酌該言詞陳述或書面陳述
    作成時之情況，認為適當者，亦得為證據。當事人、代理人
    或辯護人於法院調查證據時，知有第一百五十九條第一項不
    得為證據之情形，而未於言詞辯論終結前聲明異議者，視為
    有前項之同意，此則據同法第一百五十九條之五規定甚明。
    本件被害人乙○○於警詢時所為之陳述，固為被告以外之人
    於審判外之陳述，屬於傳聞證據，惟公訴人、被告就前開事
    實所為之審判外陳述，於本院審理中對其證據能力均表示：
    「沒有意見」（參閱本院九十四年七月十四日審判筆錄第六
    頁），且迄於言詞辯論終結前亦未聲明異議，另本院審酌被
    害人陳述作成時之情況，僅係單純陳述被害過程，核無違法
    取證及證明力明顯過低之瑕疵，認為以之作為證據為適當，
    故依刑事訴訟法第一百五十九條之五第一、二項之規定，其
    等警詢筆錄應具有證據能力，合先敘明。
二、訊據被告甲○○固坦承國泰世華銀行前揭九十二年十二月九
    日存款相關業務聲請書、印鑑卡上戶籍地址、現居地址及電
    話號碼確係當時居住及使用，且所附補發之國民身分證影本
    亦為真正，惟矢口否認有開設帳戶交予他人使用等情，辯稱
    ：伊沒有去國泰世華銀行中和分行辦理帳戶，伊不認識起訴
    書所載之「小蔡」及姓名年籍不詳女子，銀行印鑑卡上的簽
    名不是伊寫的，且當時伊在母親桃園遠東百貨幫忙，伊曾因
    缺錢跟地下錢莊借錢，身分證正本有外流等語。經查：
  (一)前揭事實，業據被害人乙○○於警詢中指述綦詳，且有國泰
    世華商業銀行存摺存款對帳單影本三紙、客戶存款資料查詢
    影本三紙、中華郵政公司自動櫃員機儲戶交易明細表四紙、
    臺灣銀行自動櫃員機交易明細表一紙等在卷可稽，另有國泰
    世華商業銀行九十二年十二月九日存款相關業務申請書、印
    鑑卡及所附被告甲○○補發之國民身分證影本各一份等附卷
    供參，是前開帳戶確屬被告甲○○所有，且被害人乙○○因
    受詐欺致使陷於錯誤，而將存款匯入被告甲○○前開帳戶內
    之事實，應屬真實。
  (二)又證人即本件國泰世華商業銀行之帳戶經辦員丁○○於本院
    審理中到庭證述：「（問：是否看過在場的甲○○？）因為
    這是九十二年的，時間比較久，我已經記不得，但是本件申
    請開戶是本人持身分證，我有對過身分證照片，並且用紫光
    燈檢驗過身分證，確實是真的。（問：上面的簽名還有蓋章
    是當時申請人在你面前親自簽名蓋章？）是的，開戶都是當
    場簽名蓋章，開戶一定要核對是本人。」、「（問：上面印
    鑑卡有二支電話號碼，是你們問他寫的，還是他們自己寫的
    ？）他自己寫的，開戶的時候，我們會請客戶自己填寫地址
    跟聯絡電話。（問：寫電話的時候或相關身分證資料，有無
    拿資料邊看邊抄？）直接寫上，而且身分證當時在我這邊，
    同時他在寫資料。」等語（參閱本院九十四年六月九日審判
    筆錄第三、四頁），業經其具結在卷，且被告甲○○亦當庭
    表示該身分證影本均為其所有，是足認該帳戶確為被告甲○
    ○本人前往該銀行申請辦理。雖被告甲○○之母親丙○○○
    曾於本院審理時到庭證述並為具結，惟丙○○○於同一審理
    期日時而陳稱：「（問：九十二年十二月九日那天有無營業
    ？如何確定？）有，百貨公司沒有不營業，除非颱風。（問
    ：九十二年十二月九日甲○○有無去你店裡工作？）有。（
    問：店裡有無其他工讀生？）只有暑假才會請工讀生，只有
    我們夫妻兩個及甲○○。」等語，時而改稱：「（問：從你
    們設櫃到結束那天，甲○○都有去幫忙？）他有時會休假。
    （問：甲○○到你的櫃上班是否要打卡？）我們沒有打卡。
    （是否要跟百貨公司簽到或是跟你們簽到？）都不用。（問
    ：從九十一年八月到九十三年二月哪天請假哪天有到？）不
    記得了。（問：你剛剛說十二月九日甲○○有到你那邊幫忙
    是你自己推測還是確認？）我不敢確認，但是我相信他不會
    做壞事。」等語，其對於帳戶申請當日被告甲○○是否確至
    該櫃幫忙等情，均已不復記憶，是其所為證詞之證明力，不
    足認定被告當日未前往銀行開設帳戶之辯詞為真。
  (三)且經本院將該申請書上「甲○○」之簽名，對照被告於九十
    四年一月十六日在臺北縣中和分局員山派出所接受警詢時，
    簽立於警詢筆錄、權利告知證明書、逮捕通知書上之簽名共
    六枚，及於九十四年一月十六日於臺灣板橋地方法院檢察署
    訊問時簽立於訊問筆錄與歸案證明上之簽名共二枚，並核對
    本院於審理時，命被告當庭書寫其姓名「甲○○」十遍及多
    次本院訊問筆錄簽名之字跡，經以肉眼比對結果，其與各次
    簽名筆跡之橫豎、銜接、筆畫順序及字形均為相同，且於「
    陳」、「弘」二字在勾勒、撇捺、運力及筆勢等重要書寫特
    徵處均互核相符，此有前開申請書、筆錄、證明書、通知書
    等在卷足稽，堪認兩者筆跡係同屬被告親簽無訛，是被告所
    辯，應係臨訟推諉之詞，不足採信。
三、按於郵局或銀行等金融機構開設存款帳戶，請領存摺及提款
    卡一事，原係針對個人身分之社會信用而予以資金流通，具
    有強烈之屬人性，而金融帳戶為個人理財之工具，於郵局或
    銀行等金融機構申請開設存款帳戶亦無任何特殊之資格限制
    ，一般民眾皆可以存入最低開戶金額之方式，任意於銀行或
    郵局等金融機構申請開設存款帳戶，且一人並可於不同之金
    融機構申請多數之存款帳戶使用，此屬眾所周知之事實，亦
    為被告所應知，是依一般人之社會生活經驗，若見他人不以
    自己名義申請帳戶，反求他人提供存款帳戶供己使用，衡情
    對於該等帳戶是否供洗錢等目的不法使用當有合理之懷疑，
    以被告係心智成熟之成年人，且利用他人帳戶從事重大犯罪
    洗錢之方式，早為傳播媒體廣為報導，依其個人之經驗，應
    有預見提供銀行帳戶供他人使用，係幫助從事重大犯罪之人
    以上開帳戶掩飾犯罪所得財物，然被告仍交予姓名年籍不詳
    綽號「小蔡」之成年男子及另一名姓名年籍不詳成年女子使
    用，可見縱令因而幫助他人掩飾重大犯罪所得財物，亦不違
    反其本意，被告有幫助洗錢之行為及不確定故意，至為灼然
    。本案事證明確，被告幫助洗錢之犯行，洵堪認定。
四、核被告所為，係犯刑法第三十條第一項、洗錢防制法第九條
    第一項之幫助洗錢罪。又被告係基於幫助之意思，參與構成
    要件外之行為，為幫助犯，爰依刑法第三十條第二項之規定
    減輕其刑。爰審酌被告提供帳戶予不法詐欺集團，非但增加
    被害人尋求救濟之困難，亦使不法詐欺集團得以順利掩飾其
    常業詐欺所得財物，且被告為推諉罪責而仍矯詞飾非，犯罪
    後態度不佳，兼衡被告素行狀況、智識程度、犯罪手段、所
    生危害等一切情狀，量處如主文所示之刑，以示懲儆。又被
    告前未曾受有期徒刑以上刑之宣告，其係因一時失慮，致罹
    刑典，經此刑之宣告後，應知警惕而無再犯之虞，本院因認
    暫不執行其刑為當，併予宣告緩刑二年，用啟自新。至被告
    提供其前開帳戶幫助洗錢，並無積極證據證明其有獲得財產
    上之利益，爰不依洗錢防制法第十二條第一項之規定宣告沒
    收，併予敘明。
五、又公訴人起訴意旨另認：被告甲○○基於幫助常業詐欺之犯
    意，提供詐騙集團存摺、金融卡、帳戶等，供詐欺犯罪之用
    ，另涉有刑法第三十條第一項、第三百四十條幫助常業詐欺
    罪嫌云云。惟按犯罪事實應依證據認定之，無證據不得認定
    犯罪事實，刑事訴訟法第一百五十四條第二項定有明文，而
    刑法幫助犯之成立，係以幫助之意思，對於正犯資以助力，
    故除需對於其實施之幫助行為有所認識外，尚須對正犯之犯
    行有精神上或物質上之積極助力，又幫助犯對於實施之幫助
    行為有認識外，尚須與正犯有幫助之犯意聯絡（最高法院十
    八年上字第二八七號判例、同院二十年上字第一八二八號判
    例可資參照）。訊據被告堅決否認有幫助常業詐欺之犯行，
    經查，本件被告交付帳戶供他人使用時，依該活期儲蓄存款
    帳戶係供作存提款及匯款之使用特性以觀，被告可能預見上
    開帳戶係供作他人掩飾自己犯罪所得款項之用，業如前述，
    惟尚難逕認其得認識他人實施常業詐欺犯罪之態樣及內容，
    自無從就該正犯所為之常業詐欺構成要件行為予以認識，自
    不得以幫助常業詐欺罪相繩。此外，本院復查無其他積極證
    據證明被告有何幫助常業詐欺之犯行，既不能證明被告有此
    部分犯罪，本應諭知被告無罪之判決，惟該部分若成立犯罪
    則與被告前開論罪科刑之犯罪事實，有想像競合犯之裁判上
    一罪關係，爰不另為無罪之諭知，併此敘明。
據上論斷，應依刑事訴訟法第二百九十九條第一項前段，洗錢防
制法第九條第一項，刑法第十一條前段、第三十條第一項、第二
項、第四十一條第一項前段、第七十四條第一項第一款，罰金罰
鍰提高標準條例第二條，判決如主文。
本案經檢察官陳鴻濤到庭執行職務。
中　　華　　民　　國　　94　　年　　8 　　月　　18　　日
                  刑事第九庭    審判長法　官  胡 堅 勤
                                      法  官  李 君 豪
                                      法  官  王 瑜 玲
以上正本證明與原本無異。
如不服本判決應於送達後十日內向本院提出上訴狀。
                                      書記官　吳 詩 琳
中　　華　　民　　國　　94　　年　　8 　　月　　18　　日
附錄本案論罪科刑法條全文：
洗錢防制法第九條：
犯第二條第一款之罪者，處五年以下有期徒刑，得併科新臺幣三
百萬元以下罰金。
犯第二條第二款之罪者，處七年以下有期徒刑，得併科新臺幣五
百萬元以下罰金。
以犯前二項之罪為常業者，處三年以上十年以下有期徒刑，得併
科新臺幣一百萬元以上一千萬元以下罰金。
法人之代表人、法人或自然人之代理人、受雇人或其他從業人員
，因執行業務犯前三項之罪者，除處罰行為人外，對該法人或自
然人並科以各該項所定之罰金。但法人之代表人或自然人對於犯
罪之發生，已盡力監督或為防止行為者，不在此限。
犯前四項之罪，於犯罪後六個月內自首者，免除其刑；逾六個月
者，減輕或免除其刑；在偵查或審判中自白者，減輕其刑。
